【裁判字號】    94,訴,3644
【裁判日期】    950406
【裁判案由】    塗銷抵押權登記
【裁判全文】
臺灣臺北地方法院民事判決              94年度訴字第3644號
原      告  丁○○
訴訟代理人  林見軍律師
被      告  甲○○
訴訟代理人  姚昭秀律師
上列當事人間請求塗銷抵押權登記事件，本院於民國95年3月20
日言詞辯論終結，判決如下：
    主      文
原告之訴駁回。
訴訟費用由被告負擔。
    事      實
甲、原告方面：
一、聲明：(一)確認被告就坐落於台北市○○區○○段二小段第42
    0號、第420之1號地號土地及其上3928建號建物等3筆不動產
    如附表一之抵押債權不存在。(二)被告應將上開抵押權登記辦
    理塗銷。
二、陳述：原告與訴外人陳漢平於民國83年間，向被告之父親林
    玉柱借貸新臺幣（下同）200萬元，為擔保該債權，雙方合
    議以原告所有坐落於台北市○○區○○段二小段第420號地
    號、面積139平方公尺、權利範圍萬之635；第420之1號土地
    、面積294平方公尺、權利範圍萬之635之土地及其上第3928
    建號、門牌號碼台北市○○路278巷2號之2六樓、面積62點4
    平方公尺、所有權全部之建物（下稱系爭房地），為最高限
    額240萬元之抵押權設定，權利存續期間自83年1月26 日至
    93年1月25日止（收件日期83年1月27日、收件文號信義字第
    020260號），抵押債權人則以被告名義登記。之後，原告依
    約自84年1月27日陸續攤還借款，雖期間偶有遲延，遞至89
    年2月1日終告清償，所還款項總計達3,326,000元，就此被
    告並不否認，但堅稱有部分抵押債權利息未清償，惟原告與
    林玉柱間之借貸，並無利息之約定，此由土地登記謄本利息
    、遲延利息欄所載均為「無」即明，原告實已清償。上開最
    高限額抵押權之存續期間已於93年1月25日屆至，且抵押債
    權業已清償而告消滅，自此而後已告確定不再發生任何抵押
    債權關係，是依抵押權之從屬性，應許抵押人請求塗銷抵押
    權設定登記。又原告與之有債權債務關係者乃林玉柱，但原
    告與林玉柱合意以與上開抵押債權不相干之被告登記為抵押
    債權人，實有違民法第757條之強制規定而無效，原告依此
    請求塗銷該抵押權登記，自屬有據。原告爰依民法第767 條
    及抵押權之法律關係，請求確認抵押債權不存在，並塗銷該
    抵押權之登記。
三、證據：提出土地謄本2件、建物謄本1件、還款紀錄表及相關
    單據（以上均影本）件等件為證。
乙、被告方面：
一、聲明：原告之訴駁回。
二、陳述：原告所提出之還款紀錄表及相關單據欲證明其已還清
    債務，惟上開資料係原告自行製作，作為清償債之依據已有
    疑義，尤其還款紀錄表編號15部分，原告稱其將坐落彰化縣
    北斗鎮之土地移轉予被告之父親林玉柱抵償150萬元債務，
    然僅提出彰化縣稅捐稽徵處北斗分處函文及若干土地增值稅
    繳費放據，顯與本件抵押債權無關。被告父親林玉柱已於92
    年間逝世，原告與被告父親林玉柱間之約定及債務清償情形
    非被告所瞭解，原告聲稱其已清償全部債務，自應負舉證責
    任。原告即有利息尚未清償，被告即無塗銷抵押權之義務，
    原告之主張為無理由，應予駁回。
三、證據：提出原告提供被告之「86.5.20結算餘額1,000,000元
    （利息每月15,000元）」資料影本。
    理      由
一、本件原告起訴主張原告與訴外人陳漢平於民國83年間，向被
    告之父親林玉柱借貸新臺幣（下同）200萬元，以系爭房地
    擔保該債權。之後，原告依約自84年1月27日陸續攤還借款
    ，雖期間偶有遲延，遞至89年2月1日終告清償，所還款項總
    計達3,326,000元，但被告堅稱有部分抵押債權利息未清償
    。上開最高限額抵押權之存續期間已於93年1月25日屆至，
    且抵押債權業已清償而告消滅，自此而後已告確定不再發生
    任何抵押債權關係，是依抵押權之從屬性，當應許抵押人請
    求塗銷抵押權設定登記。為此訴請確認抵押債權不存在，並
    塗銷該抵押權之登記云云；被告則以原告尚未清償，原告所
    為主張並無理由等語資為抗辯。
二、經查，被告為原告系爭房地抵押權人，有土地暨建物登記謄
    本在卷可稽（見本院卷第6至8頁），原告對此亦不否認，上
    開事實洵堪認定。惟本件原告主張其與被告間並無債權債務
    關係，抵押債權存在於原告與林玉柱間，是上開抵押權無所
    附麗，應予塗銷云云。然查，原告與林玉柱合意登記被告為
    系爭房地之抵押權人，並依約還款，且林玉柱於92年間死亡
    ，為兩造所不爭執，則系爭抵押債權於林玉柱死亡時，由其
    繼承人即被告概括繼承，上開抵押債權人與抵押權人不一致
    之瑕疵於被告繼承抵押債權之時，即已補正，即無原告所主
    張違反民法第757條之情形，是原告訴請確認系爭抵押債權
    不存在，為無理由，應予駁回。
三、按利息、遲延利息雖為抵押債權所擔保之範圍，但仍應就利
    息、遲延利息之約定加以登記後，始為抵押權擔保效力所及
    。蓋利息必須為當事人有約定後，方會發生，並非因原本債
    權之存在而當然存在，故有利息之約定，必須加以公示，怡
    不致對第三人造成不測之損害。在抵押權，公示之道無他，
    惟登記而已，此與原本債權必須經登記後，方能生抵押權擔
    保之效力，實為相同之道理。至民法第861條，不過係於當
    事人設定抵押權時，未表明抵押權所擔保之範圍下所作之補
    充規定，要非謂利息可無須登記，即為抵押權擔保效力所及
    。查原告主張其與林玉柱間之借貸，並無利息、遲延利息之
    約定等情，可由上開土地暨建物登記謄本上之利息、遲延利
    息欄所載均為「無」，可得確定，土地暨建物登記謄本在卷
    可稽（見本院卷第6至8頁）。雖被告主張原告與林玉柱間就
    抵押債權有利息之約定，並提出原告提供被告之「86.5.20
    結算餘額1,000,000元（利息每月15,000元）」資料為證（
    見本院卷第82頁），惟系爭抵押債權並無利息、遲延利息之
    約定，已如上述，則上開「86.5.20結算餘額1,000,000元（
    利息每月15,000元）」資料縱然屬實，僅得作為原告與林玉
    柱間另為利息之約定，該等利息既未登記為抵押權所擔保之
    範圍，不生抵押權擔保之效力。至證人丙○○到庭所為證述
    （見本院卷第71至72頁），加上被告所提出「原告所提出被
    告父親與其於89年9月19日下午7時50分之電話對談內容」（
    本院卷第64頁）僅能證明原告與林玉柱、原告與被告曾就是
    否原告必須就再還30萬元，始能清償系爭抵押債權，分別於
    89年9月19日及94年9、10月為磋商，然不能證明原告與林玉
    柱就系爭抵押債權有約定利息及遲延利息。
四、又按原告主張其已清償系爭抵押債權，並提出還款紀錄表及
    相關單據為憑（見本院卷第28至53頁），惟被告否認原告已
    清償系爭抵押債權，並以：上開還款紀錄表係原告自行製作
    ，等語置辯。經查，上開還款紀錄表係原告自行製作，被告
    既否認其證據證明力，自應由原告就此還款紀錄表足以證明
    清償系爭抵押債權負舉證責任，而上開單據中，由還款紀錄
    表編號2至12面額各36,000元之本票（見本院卷第29至33頁
    ）及編號14面額90,000元之支票（本院卷第35頁）形式上觀
    之，無法證明係原告清償林玉柱系爭抵押債權之憑據；編號
    13面額250,000元，且其上有林玉柱印文及註明收受現金30,
    000元之支票（見本院卷第34頁），以及編號16至20金額各
    30,000元、8,000元、7,000元、15,000元及1,000,000元之
    匯款單（本院卷第51至53頁）係匯入林玉柱帳戶，形式上可
    證明係清償系爭抵押債權；惟編號15之彰化縣稅捐稽徵處北
    斗分處函（見本院卷第36頁）、土地增值稅繳款書（本院卷
    第37至49頁）、手寫計算書（見本院卷第50頁），並不能證
    明原告與林玉柱合意，由原告以其所有坐落彰化縣北斗鎮之
    多筆土地，作價1,500,000元抵償系爭抵押債權之事實；而
    原告於95年1月12日庭呈之土地持分統計表（見本院卷73頁
    ）僅為原告與訴外人賴銘泉就1052等地號之持分土地統計，
    與原告與林玉柱是否有合意以該等土地作價1,500,000元抵
    償系爭抵押債權無關；且證人乙○○到庭證述：上開土地係
    林玉柱向原告購買，有無抵押伊不知道，買賣價錢是他們自
    己算的，錢是他們自己交的，伊負責辦理過戶、繳相關的稅
    等語（見本院卷第66頁反面），亦不能證明林玉與原告有合
    意以土地作價1,500,000元抵償系爭抵押債權之情事，是原
    告僅能證明其已清償林玉柱系爭抵押債權共計1,340,000元
    （250,000＋30,000＋30,000＋8, 000＋7,000＋15,000＋1,
    000,000＝1,340,000），尚欠660,000元始未達系爭抵押債
    權2,000,000元。縱認編號2至12及13之票據得認為係原告清
    償系爭抵押債權之證明，則原告清償系爭抵押債權之總金額
    僅達1,826,000元，亦無法證明系爭抵押債權已獲清償。是
    本件原告並未清償借款，則被告繼續保有系爭房地之抵押權
    人地位，並無違法不當之處，原告訴請塗銷，自屬無稽，亦
    應予駁回。
五、本件為判決之基礎已臻明確，兩造其餘之陳述及所提其他證
    據，經本院斟酌後，認為均於判決之結果無影響，亦與各項
    爭點無涉，均無庸逐一論述，併此敘明。
六、結論：原告之訴為無理由，依民事訴訟法第78條，判決如主
    文。
中    華    民    國    95    年    4     月    6     日
                  民事第三庭    法  官  曾啟謀
以上正本係照原本作成
如對本判決上訴，須於判決送達後20日內向本院提出上訴狀
中    華    民    國    95    年    4     月    6     日
                                書記官  王月伶


司法院資訊處製作；財團法人民間司法改革基金會備份。
